【裁判字號】    97,訴,1026
【裁判日期】    980317
【裁判案由】    徵收補償
【裁判全文】
高雄高等行政法院裁定
                                      97年度訴字第1026號
原      告  甲○○○(被選定人.
被      告  高雄縣林園鄉公所
代  表  人  乙○○○○
訴訟代理人  李帝慶  律師
            陳勁宇  律師
上列當事人間徵收補償事件，原告不服高雄縣政府中華民國97年
10月30日府法訴字第257552號訴願決定，提起行政訴訟，本院裁
定如下：
    主  文
本件移送至臺灣高雄地方法院。
    理  由
一、按「行政法院認其無受理訴訟權限者，應依職權以裁定將訴
    訟移送至有受理訴訟權限之管轄法院。數法院有管轄權而原
    告有指定者，移送至指定之法院。」行政訴訟法第12條之2
    第2項定有明文。次按「公法上之爭議，除法律別有規定外
    ，得依本法提起行政訴訟。」為行政訴訟法第2條所明定。
    準此，當事人起訴所爭執之事項，必須為公法上爭議，始得
    依法提起行政訴訟；所謂公法上之爭議，係指人民與行政機
    關間，因公法關係（包括公法上法律關係或公權力措施）所
    生之爭議而言。又「憲法第16條規定人民有訴訟之權，旨在
    確保人民得依法定程序提起訴訟及受公平之審判。至於訴訟
    救濟究應循普通訴訟程序抑或依行政訴訟程序為之，則由立
    法機關依職權衡酌訴訟案件之性質及既有訴訟制度之功能等
    而為設計。我國關於民事訴訟與行政訴訟之審判，依現行法
    律之規定，分由不同性質之法院審理，係採二元訴訟制度。
    除法律別有規定外，關於因私法關係所生之爭執，由普通法
    院審判；因公法關係所生之爭議，則由行政法院審判之。」
    司法院釋字第466號亦著有解釋。基此，關於民事訴訟事件
    ，並非公法上之爭議事件，合屬普通法院管轄，行政法院對
    之即無審判權限。
二、本件原告起訴略以：(一)原告所有坐落高雄縣林園鄉○○○
    段245地號土地(下稱系爭土地)，早已被都市計畫編定為應
    徵收而未徵收之公共設施道路用地，但未經原告同意和依法
    取得，已作道路使用。民國94年6月初，因原告向被告陳情
    ，於94年11月27日雙方開會同意被告在95年度編列預算，再
    辦協議價購解決，但需於95年6月前完成其他所有權人之同
    意手續，有開會紀錄暨書面資料可憑。(二)惟被告於95年度
    並未編入年度預算，後經原告申請方才編入，至於協議價購
    從未獲得主動通知，只好數次請求被告速解決處理，最後於
    97年6月收到被告97年6月24日林鄉經建字第0970009017號函
    所為之處分，原告無法接受其理由。系爭土地為公共設施保
    留地，並非既成道路，此道路包括在現有巷道中，與公共設
    施道路用地有別。被告96年度預算編入之高雄縣林園段156
    之1、158之1、林子邊段1581之1、1582之1、1873之1、245
    地號等6筆土地，其都市計畫分區使用，與系爭土地均為同
    質之道路用地，且前5筆均已處理，有高雄縣政府分區證明
    及地政事務所土地謄本可稽。被告指林子邊段(1)1581-2地號
    (2)1582-1地號(3)1873-1地號及林園段(4)156-1地號(5)158-1地
    號等土地，為85年以後拓寬之道路，但經查證資料，得知(1)
    以買賣方式在96年10月25日取得，(2)以買賣方式在96年10月
    25日取得，(3)係交通部公路總局以徵收方式在96年11月8日
    取得，(4)以買賣方式在94年9月30日取得，(5)以買賣方式在
    96年9月3日取得。原告所有系爭土地與前列5筆土地均係大
    坪頂以東地區都市計畫案於67年6月27日發布實施公告編定
    為「道路用地」，迄今未曾變更。被告未購買系爭土地實有
    違行政程序法之平等原則。爰依都市計畫法第48條之規定，
    請求被告購買系爭土地，並聲明求為判決:1、訴願決定及原
    處分均撤銷。2、請被告依協議價購之規定對原告之土地以
    公告現值加4成作補償處分云云。
三、按「依本法指定之公共設施保留供公用事業設施之用者，由
    各該事業機構依法予以徵收或購買；其餘由該管政府或鄉、
    鎮、縣轄市公所依左列方式取得之：一、徵收。二、區段徵
    收。三、市地重劃。」為都市計畫法第48條所明定。其中所
    謂由各該事業機構依法予以購買，並非由各該事業機構行使
    公權力取得土地，而係經由與土地所有權人相互協議所進行
    之買賣契約行為，是關於該購買程序所生之爭執，非屬公法
    上爭議事件，應認屬私法上之買賣關係。查，本件原告係主
    張被告應依都市計畫法第48條有關購買之規定，以協議價購
    方式，對原告之系爭土地以公告現值加4成購買，揆諸前揭
    說明，此購買程序，係屬私法上之買賣關係，並無公權力行
    使可言，係屬私法上爭議，行政法院並無審判權，原告應循
    民事訴訟途徑救濟。另本件依原告訴之聲明，其訴之類型固
    屬行政訴訟法第5條之課予義務訴訟，然原告為本件請求之
    原因關係既為請求被告價購之私法關係，且依土地徵收條例
    ，被告亦非土地徵收或補償之主管機關，故雖原告訴之聲明
    第2項係為「作成補償處分」之主張，亦不因之即得謂本件
    係屬公法事件。故原告誤向本院提起之本件行政訴訟，依前
    述規定，應依職權將之移送至有審判權之臺灣高雄地方法院
    ，爰裁定如主文。
中    華    民    國    98    年     3    月   17     日
             高雄高等行政法院第四庭
                         審判長法官  楊  惠  欽
                               法官  蘇  秋  津
                               法官  林  勇  奮
以上正本係照原本作成。
如不服本裁定，應於裁定送達後10日內以書狀敘明理由，經本院
向最高行政法院提出抗告（須按對造人數附具繕本）。
中    華    民    國    98    年     3    月   17     日
                             書記官  林  幸  怡


司法院資訊處製作；財團法人民間司法改革基金會備份。
